【裁判字號】    97,訴,222
【裁判日期】    970609
【裁判案由】    第三人異議之訴
【裁判全文】
臺灣嘉義地方法院民事判決               97年度訴字第222號
原      告  李茂雄即竹崎鄉果樹.
訴訟代理人  丙○○
被      告  甲○○
上列當事人間第三人異議之訴事件，於中華民國97年5月26日言
詞辯論終結，本院判決如下：
    主  文
本院九十六年度執字一一六九一號強制執行事件，就原告所有坐
落於嘉義縣竹崎鄉緞厝寮四九四之二地號上，門牌號碼嘉義縣竹
崎鄉緞繻村科底三八號，鋼骨造面積三二五. 四四平方公尺，權
力範圍全部，建號四三棟次之建物，所為之強制執行程序應予撤
銷。
訴訟費用由被告負擔。
    事 實 與 理 由
壹、程序方面：
一、按非法人之團體設有代表人或管理人者，有當事人能力，為
    民事訴訟法第40條第3項所明定。所謂非法人之團體設有代
    表人或管理人者，必須有一定之名稱及事務所或營業所，並
    有一定之目的及獨立之財產，始足當之（最高法院89年度台
    上字第869號判例參照）。本件竹崎鄉果樹產銷班第十二班
    ，共同經營果樹產銷業務，並以李茂雄為代表人，此為兩造
    所不爭執。揆諸前揭規定與判例意旨，原告竹崎鄉果樹產銷
    班第十二班自有當事人能力，合先敘明。
貳、實體方面：
一、原告起訴主張：
（一）鈞院96年執字第11691號債權人即本案被告甲○○與債務
      人乙○○間強制執行事件，所查封之標的物即嘉義縣竹崎
      鄉○○○段494之2地號土地之建物（門牌號碼嘉義縣竹崎
      鄉緞繻村科底38號，鋼骨造面積325.44平方公尺，權利範
      圍全部，建號43棟次，下稱系爭建物），係原告所有，此
      有嘉義縣竹崎鄉果樹產銷班第12班班員出具之同意書即足
      為證，又系爭建物之建築費用經向政府機關領有補助款，
      僅因系爭建物座落之基地係訴外人乙○○所有，因而借用
      乙○○之名義申請建築執照與使用執照，平時並委託乙○
      ○管理，並非乙○○所有。
（二）按第三人就執行標的物有足以排除強制執行之權利者，得
      於強制執行程序終結前，向執行法院對債權人提起異議之
      訴。強制執行法第15條定有明文。而強制執行法第15條，
      所謂就執行標的物有足以排除強制執行之權利者，係指對
      於執行標的物有所有權、典權、留置權、質權存在情形之
      一者而言（最高法院44年台上字721號判例可資參照）。
      茲被告將上開建物誤為乙○○所有，而於強制執行程序中
      予以指封，顯係錯誤，且影響原告之所有權，其所為之強
      制執行程序應予撤銷。
（三）另被告曾任裕隆酒廠之負責人，與原告就系爭建物其中13
      2平方公尺簽立租賃契約，此有租約影本在卷可憑，亦可
      認系爭建物為原告所有。
（四）並聲明：1.鈞院96年度執字11691號強制執行事件就原告
      所有座落嘉義縣竹崎鄉緞厝寮494之2地號上即門牌號碼嘉
      義縣竹崎鄉緞繻村科底38號，附屬(1)鋼骨造面積325.44平
      方公尺，權力範圍全部，建號43棟次，所為之強制執行程
      序應予撤銷。2.訴訟費用由被告負擔。
二、被告則以：
（一）當初蓋這間建物花了180萬左右，政府補助只有70多萬元
      ，剩下的部分都是由乙○○出的，所以所有權是乙○○的
      。
（二）被告雖曾任裕隆酒廠之負責人，其上關於被告之簽名蓋章
      均為真正，但這份租約是依乙○○的意思抄寫而成。
（三）並聲明：1.原告之訴駁回。2.訴訟費用由原告負擔。
三、爭點事項
（一）不爭執事項：
   1、系爭建物由被告以訴外人乙○○為債務人，聲請強制執行
      ，經本院以96年度執字11691號強制執行事件查封在案，
      惟尚未拍定，執行程序尚未終結。
   2、系爭建物之納稅義務人及使用執照起造人名義人為乙○○
      。
（三）爭執事項：
   1、系爭建物是否為原告所有？
四、系爭建物是否為原告所有。
（一）按房屋稅納稅義務人，並非必為房屋所有人，繳納房屋稅
      之收據，亦非即為房屋所有權之證明（最高法院40年台上
      字第126號判例參照）。又建造執照僅係行政機關管理建
      築之方法，並非取得所有權之法定證據，未辦理建物第一
      次所有權以前，房屋所有權屬於出資興建之原始建築人，
      與起造人及納稅人名義誰屬無涉（最高法院85年度台上字
      第247號判決）。因自己出資而建築之房屋，不待登記即
      原始取得其所有權，與該房屋行政上起造人名義之誰屬無
      關.. （最高法院85年度台上字第100號判決）。是系爭建
      物之納稅義務人及使用執照起造人名義人雖為乙○○，參
      之上述之判例，系爭建物非必然屬乙○○所有。且系爭建
      物使用執照上之右給欄係載乙○○、果樹產銷第十二班。
      是竹崎鄉公所發給系爭建物之使用執照時，係給乙○○及
      果樹產銷第十二班等2個主體。故亦無從僅依系爭建物使
      用執照起造人名義記載乙○○，即認系爭建物確係乙○○
      所有。從而系爭建物應屬出資興建之原始建築人所有，核
      先敘明。
（二）證人乙○○證稱：96年度執字第11691號拍賣之43棟次建
      物是我們產銷班的集貨場，這棟房子是我發落下去蓋的。
      資金來源由農林廳補助76萬元，其他部分由班員自由的捐
      款，當初起造的相關事宜是我發落的，且建在我的土地，
      才登記我的名字等語（見本院97年5月26日筆錄第2、3頁
      ）。且據嘉義縣政府88年4月14日府農務字第42426號函所
      示，於88年間確有輔導原告興建集貨場95坪而補助金額76
      萬元。被告亦自認確有補76萬元之事實。而95坪換算有31
      4平方公尺，又系爭建物經測量後面積為325.44平方公尺
      ，此經調閱本院96年度執字第11691號卷查明無誤，是系
      爭建物與政府當初補助興建之面積相當。足證證人乙○○
      上開證述系爭建物係由政府補助及班員捐款予原告興建係
      屬真實，應屬可採。
（三）被告主張系爭建物之建築花費有180多萬元，除補助之76
      萬元外，其餘為乙○○出資云云，然此為原告及證人乙○
      ○所否認。而被告亦自承無法證明除補助之76萬元外，其
      餘為乙○○出資之事證，是被告空言主張，並不可採。
（四）被告於93年1月1日向原告承租系爭建物中之132平方公尺
      作為裕隆酒莊使用，此有租約一份可證，而該租約上之「
      甲○○」之簽名被告自承係其所簽。且被告與證人乙○○
      之離婚訴訟係於95間，而被告係於93年1月1日向原告承租
      系爭建物，是被告承租系爭建物時，被告與證人乙○○間
      並無離婚之訴訟，其2人間並未交惡之情事，自無事先虛
      擬租約以供日後訴訟所用之必要。且系爭建物若係被告之
      前夫即證人乙○○所有，被告何不直接使用，而會另向原
      告承租之理。被告雖抗辯此租約是當初證人乙○○叫被告
      所寫，完全是乙○○的意思，被告只是幫忙抄寫云云。然
      此為原告所否認，被告亦能提出相關事證以供查明，其空
      言主張並不可採。據上足證該租約應係真實。
（五）原告於88年5月28日向證人乙○○承租土地興建系爭建物
      ，此有租約影本附本院96年度執字第11691號執行卷可證
      。是若證人乙○○於88年間籌劃興建系爭建物之初，即認
      系爭建物為其所有，則不必向自己承租土地以興建系爭建
      物之理。
（六）綜上所述系爭建物確為原告所集資興建，應為原告所有無
      誤。
五、按第三人就執行標的物有足以排除強制執行之權利者，得於
    強制執行程序終結前，向執行法院對債權人提起異議之訴。
    強制執行法第15條定有明文。而強制執行法第15條，所謂就
    執行標的物有足以排除強制執行之權利者，係指對於執行標
    的物有所有權、典權、留置權、質權存在情形之一者而言（
    最高法院44年台上字721號判例可資參照）。如上所述，系
    爭建物既為原告所有，被告誤以為證人乙○○所有而予以查
    封，自有違誤，從而原告提起本件異議之訴，請求撤銷本院
    96年度執字11691號強制執行事件就系爭建物所為之強制執
    行程序，為有理由，應予准許。
六、訴訟費用裁判之依據：民事訴訟法第78條。
中    華    民    國    97    年    6     月    9     日
                  民事第一庭法  官  馮保郎
以上正本係照原本作成。
如對本判決上訴須於判決送達後20日內向本院提出上訴狀，並依
上訴利益繳交第二審裁判費。
中    華    民    國    97    年    6     月    10    日
                            書記官  王立梅


司法院資訊處製作；財團法人民間司法改革基金會備份。
